台灣高等法院刑事判決　　　　　　　　　　　　　　九十年度上訴字第三八七五號
　　上　訴　人
　　即　被　告　甲○○
　　選任辯護人　陳由銓
右上訴人因偽證案件，不服臺灣新竹地方法院九十年度訴字第二０三號，中華民國九
十年十月十七日第一審判決（起訴案號：臺灣新竹地方法院檢察署八十九年度偵字第
一五七０號、九十年度偵字第一七八五號）提起上訴，本院判決如左：
    主  文
原判決關於甲○○部分撤銷。
甲○○無罪。
    理  由
一、公訴意旨略以：上訴人即被告甲○○於民國八十九年五月十日起，在丙○○重利
    案件（台灣新竹地方法院檢察署八十九年度偵字第一五七０號）至臺灣新竹地方
    法院檢察署出庭作證時，經該署檢察官先告以證人具結之義務及偽證之處罰後具
    結，被告明知丙○○有借錢獲取重利之行為，竟於該署檢察官訊問丙○○與吳鴻
    於八十八年十月十二日下午二時至四時許，在丁○○前開家中，是否在洽談借款
    及約定利息多少等與案情有重要關係而足以影響犯罪成立之事項時，未據實陳述
    ，故意隱瞞借款一事，偽稱「並未聽到丙○○、吳鴻先在洽談借款一事，雙方是
    買賣等證述」，因認被告涉犯刑法第一百六十八條之偽證罪嫌。
二、按犯罪事實應依證據認定之，無證據不得推定其犯罪事實，刑事訴訟法第一百五
    十四條定有明文。事實之認定，應憑證據，如未能發現相當證據，或證據不足以
    證明，自不能以推測或擬制之方法，以為裁判基礎（最高法院四十年台上字第八
    六號判例意旨參照）。次按刑法第一百六十八條之偽證罪，以於案情有重要關係
    之事項，故意為虛偽之陳述為構成要件，如非於案情有重要關係之事項，故意為
    虛偽之陳述，固與該條規定不合，即對於案情有重要之關係之事項所述不實，而
    非出於故意者，仍難以偽證罪論（最高法院三十年上字第二０三二號判例意旨參
    照）。
三、訊據被告堅詞否認有公訴人所指之犯行，辯稱：伊係閩南人，不諳客家語，而伊
    去丁○○住處處理文件時，丁○○、乙○○與丙○○交談時均以客家語溝通，且
    當時距檢察官訊問時已有一段時間，加上伊事務所平日業務量大，實不清楚丙○○與乙○○之間法律關係為何，伊並無虛偽陳述等語。
四、經查：
  (一)被告先後於偵查中之證詞：(1)八十九年五月十日於偵查中陳稱：「．．但不知是
    借錢還是買賣。．．」（見偵字第一五七０號卷第四十三頁）。(2)八十九年十月
    十二日於偵查中陳稱：「．．至於是借錢或買賣，伊並不清楚，但被告有對我說
    是買賣，當時告訴人也在場．．」（見偵字第一五七０號卷第七十六頁反面）。
    (3)八十九年十二月七日於偵查中陳稱：「當時是否為借錢，伊不知道。」、「（
    被告丙○○及告訴人在談借錢的事，你均在一旁？）他們當時叫伊辦貸款，寫保
    證書、過戶等事，伊是開庭時，才知變為借錢。」、「（你從頭到尾均在場，為
    何不清楚是借錢？）他們都是在叫伊寫切結書、點交事情、利息什麼的事，伊也
    不清楚。」（見偵字第一五七０號卷第一二一頁）。(4)於九十年一月八日於偵查
    中陳稱：「伊從頭到尾均不知此為借款，伊也未聽見『借錢』二字。」（見偵字
    第一五七０號卷第一三九頁反面）。
  (二)證人丁○○於(1)八十九年十二月七日於偵查中證稱：「（代書在你家時，有無離
    開過客廳？）無，一直坐在沙發上談，談借錢事也一直坐在沙發上談。」（見偵
    字第一五七０號卷第一一九頁反面）。(2)接稱：「（代書可知利息五分？）知道
    ，因當時乙○○、丙○○在講利息五分的事代書也在一旁聽。」（見偵字第一五
    七０號卷第一二二頁）。(3)續稱：「（為何代書稱他均不知你們在談借錢乙事？
    ）伊不清楚。」（見偵字第一五七０號卷第一二二頁反面）。(4)九十一年一月三
    十日於本院中證稱：「（當時借款有無談利息之事？）應該是有。」、「（當時
    交談是用何種語言？）客家話。」、「（談利息也是用客家話？）是丙○○與乙○○用客家話談的。」（見本院卷第六十九頁至第七十頁）。(5)接稱：「（談利
    息的時候被告有無在場？）沒有。」、「（談利息的地點？）電話中有聯絡，也
    有在一家釣蝦場談。」（見本院卷第七十一頁）
  (三)同案告訴人乙○○於八十九年十二月七日於偵查中證稱：「（你們在談利息五分
    時，代書可知情？）伊與丙○○在講，代書在一旁有聽到，當時有講到要借多少
    錢，且利息多少，三月一期，且萬一還不起，可否延展一、二個月，約談了十分
    鐘，使開始簽名蓋章（見偵字第一五七０號卷第一二二頁反面）。
  (四)證人丙○○於(1)九十年九月五日於原審中證稱：「（被告吳知道你們之間是借貸
    或買賣？）不知道，伊們談好，他才進來。他做代書，不干涉伊們雙方談的內容
    。他只代理送件而已。」（見原審卷第二十八頁）。(2)九十年九月二十五日於原
    審中證稱：「（你有無跟被告甲○○說你跟乙○○是買賣房地？）伊有跟乙○○
    講，沒有跟甲○○講。」（見原審卷第五十五頁）。(3)九十一年一月三十日於本
    院中證稱：「（被告是否會講客家話？）伊不知道。」（見本院卷第七十頁）。
    (4)接稱：「（在何地點談利息？）在我釣蝦場談的。」、「（談利息的時候被告
    有無在場？）沒有，當時還不知道要請哪位代書。」、「（被告在場的時候還有
    無談到利息問題？）沒有，之前我與乙○○、丁○○已經談好用讓伊擔保的方式
    ，才請代書（即被告）來。」（見本院卷第七十二頁正反面）。(5)續稱：「伊是
    客家人，與被告是用國語、閩南語交談，與丁○○、乙○○用客家話交談。」、
    「（被告是否聽得懂客家話？）應該聽不懂，渠等講什麼他沒有什麼回應。」（
    見本院卷第七十四頁）。
  (五)被告於九十一年一月二十五日提出刑事呈報證據狀中陳明：「被告先祖吳天來係
    福建閩南人，自被告先祖吳天來以降迄今至被告皆世居新豐鄉紅毛港閩南人聚居
    之村莊，．．以致不諳客家語」，此有被告血統系統及戶籍謄本二份在卷（見本
    院卷第三十九頁至第五十四頁）。
  (六)被告於八十八年至八十九年間所承辦之不動產登記案件多達五百多件，此有被告
    之大元土地代書事務所－土地（建物）登記收件簿影本在卷（見本院卷第九十九
    頁至第一六五頁）。
  (七)綜上：被告從事代書工作，對於同案告訴人乙○○因需款孔急，經證人丁○○介
    紹向同案被告丙○○借款等情，並未全程參與，僅於八十八年十月十二日下午二
    時許，受同案被告丙○○委任一同前往證人丁○○住處代辦文件等事宜，席間被
    告雖在現場，惟同案被告丙○○、告訴人乙○○及證人丁○○均為客家人，故相
    互間均以客家語交談溝通，是若同案被告丙○○、告訴人乙○○及證人丁○○在
    討論內容中真有提及借款及利息一事，惟因被告係閩南人，不諳客家語，被告並
    必能完全瞭解渠等討論之內容，是被告不清楚同案被告丙○○、告訴人乙○○之
    間之法律關係，應有可能。再被告從事代書工作平日業務量大，且其受託處理同
    案被告丙○○之案子，係尋常業務，並非特殊案例，且案發當時距檢察官訊問被
    告之時已有一段時間，是要求被告對上開案件之詳細資料均記憶無誤，顯有困難
    ，是被告辯稱：伊不清楚同案被告丙○○及同案告訴人乙○○間之法律關係，應
    可採信。又無積極證據證明被告有何故意偽造之動機。是尚難認被告於偵查中所
    為之證詞，有偽證之犯意。揆諸前開說明，既無樍極證據足認被告有故意虛偽之
    陳述，是被告被訴之犯罪要屬不能證明。
五、原審未予詳查，遽為認定被告犯罪，自有未洽。被告上訴意旨否認犯行，為有理
    由，自應由本院將原判決關於被告之部分，撤銷改判，依法諭知被告無罪之判決
    。
據上論斷，應依刑事訴訟法第三百六十九條第一項前段、第三百六十四條、第三百零
一條第一項前段，判決如主文。
本案經檢察官吳慎志到庭執行職務。
中      華      民      國    九十一  年      三      月      五        日
                              臺灣高等法院刑事第二十四庭
                                  審判長法  官  陳  貽  男
                                        法  官  李  世  貴
                                        法  官  陳  憲  裕
右正本證明與原本無異。
如不服本判決應於收受送達後十日內向本院提出上訴書狀，其未敘述上訴之理由者並
得於提起上訴後十日內向本院補提理由書（均須按他造當事人之人數附繕本）。
                                        書記官  劉  育  妃
中    華    民    國      九十一  年      三        月      七          日
